【裁判字號】    97,竹簡,457
【裁判日期】    970828
【裁判案由】    確認本票債權不存在
【裁判全文】
臺灣新竹地方法院民事簡易判決         97年度竹簡字第457號
原      告  乙○○
被      告  甲○○
上列當事人間請求確認本票債權不存在事件，本院於民國97年8
月19日辯論終結，判決如下：
    主  文
原告之訴駁回。
訴訟費用由原告負擔。
    事實及理由
甲、程序事項：
一、按確認法律關係之訴，非原告有即受確認判決之法律上利益
    者，不得提起之，民事訴訟法第247條第1項前段定有明文。
    所謂即受確認判決之法律上利益，係指法律關係之存否不明
    確，原告主觀上認其在法律上之地位有不安之狀態存在，且
    此種不安之狀態，能以確認判決將之除去者而言，若縱經法
    院判決確認，亦不能除去其不安之狀態者，即難認有受確認
    判決之法律上利益（最高法院52年台上字第1240號判例意旨
    參照）。原告主張被告所持有原告於民國97年4月15日所簽
    發，票面金額新臺幣（下同）170,000元，到期日為97年5月
    30日之本票1紙（下稱系爭本票）係遭被告脅迫所簽發等情
    ，業為被告否認，而被告業已持系爭本票向本院聲請本票准
    予強制執行，並經本院以97年度票字第415號裁定准許在案
    ，有上開民事裁定附卷可稽，是原告之財產隨時有遭受被告
    聲請強制執行之虞，即原告私法上之地位有受侵害之危險，
    而原告此一法律上地位之不安狀態，能以確認判決將之除去
    ，揆諸前開說明，應認原告有提起本件確認之訴之法律上利
    益，合先敘明。
乙、實體方面：
一、原告主張：兩造原為夫妻關係，於97年4月15日簽字離婚，
    被告於兩造離婚前，曾自願清償原告為購買小孩奶粉或其他
    生活用品所積欠之10餘萬元信用卡債，嗣兩造談論離婚事宜
    時，被告為向原告索討其為原告清償之上開信用卡債務，竟
    以欲散佈原告之裸照為由，脅迫原告簽發本票清償，原告迫
    於無奈，僅得依被告指示簽發系爭本票，因原告之發票行為
    係遭被告脅迫，爰依法撤銷原告所為發票行為之意思表示，
    請求被告將系爭本票返還原告，並聲明：(1)請准予確認原告
    於97年4月15日所簽發，內載憑票支付被告170,000元整，到
    期日為97年5月30日之本票債權不存在。(2)被告應將上開本
    票返還原告。(3)訴訟費用由被告負擔。
二、被告則以：原告會簽發系爭本票，係因被告曾於離婚前，以
    信用貸款之方式，清償原告積欠銀行之信用卡債，嗣兩造於
    97 年4月15日在大茶壺餐廳洽談離婚條件時，兩造就被告當
    時340,000元之信用貸款負債部分，達成各負擔1半債務之協
    議，因原告表示需要時間才能籌錢返還，乃簽發系爭本票交
    予被告，被告不曾拍攝原告之裸照，更沒有以散佈裸照脅迫
    原告，原告提起本件訴訟並無理由等語抗辯，並聲明：(1)原
    告之訴駁回。(2)訴訟費用由原告負擔。
三、法院之判斷：
(一)、被告執有系爭本票，屆期提示未獲兌現，向本院聲請裁定准
    許強制執行，經本院以97年度票字第415號民事裁定准許等
    事實，為兩造所不爭執，並有本院97年度票字第415號民事
    裁定1份在卷可佐，堪信為真實。
(二)、原告固主張被告係以散佈原告裸照為由，脅迫原告簽發系爭
    本票云云，然為被告否認，並以前揭情詞置辯，是本件所應
    審究之爭點厥為原告是否因被告脅迫而簽發系爭本票？
(1)、按因被詐欺或被脅迫而為意思表示者，表意人得撤銷其意思
    表示。但詐欺係由第三人所為者，以相對人明知其事實或可
    得而知者為限，始得撤銷之。被詐欺而為之意思表示，其撤
    銷不得以之對抗善意第三人，民法第92條定有明文。又民事
    訴訟法第277條規定：「當事人主張有利於己之事實者，就
    其事實有舉證之責任。但法律別有規定，或依其情形顯失公
    平者，不在此限。」；當事人主張其意思表示係因被詐欺或
    脅迫而為之者，應就其被詐欺或被脅迫之事實，負舉證責任
    （最高法院21年上字第2012號判例參照）。本件原告主張遭
    被告脅迫而簽發系爭本票等情，既為被告否認，則依上開說
    明，自應由原告就被脅迫簽發系爭本票之事實負舉證責任。
(2)、查兩造於97年4月15日洽談離婚條件時，被告始提及其先前
    貸款清償兩造之信用卡債務，因而負債340,000元，要求原
    告負擔該債務之半數，因被告甚為堅持，原告遂簽發系爭本
    票交予被告，被告是時並未提及裸照之事等情，業經被告供
    明在卷，並提出離婚協議書、渣打銀行存摺影本、信用貸款
    約定書、荷蘭銀行交易確認函與信用卡帳單各1份為證，且
    為原告所不爭執，自堪信為真實，顯見原告簽發系爭本票之
    原因，係基於兩造於97年4月15日達成清理債務之協議使然
    ，被告未對原告有何脅迫行為之事實。雖原告另主張確於97
    年3月間遭被告強拍裸照，且曾遭被告以散佈裸照威脅，並
    提出民事暫時保護令聲請狀及電話錄音光碟片與錄音譯文各
    1份為證，惟細繹原告提出之錄音譯文資料，未見兩造明確
    提及裸照之情事，而民事暫時保護令聲請狀之記載，則為原
    告之單一指訴，均無從認定被告確有強拍原告裸照之事實，
    被告是否曾以散佈裸照之事脅迫原告，亦值懷疑？況本件原
    告簽發系爭本票時，被告未有脅迫原告之事實，已如上述，
    則被告曾否強拍原告之裸照，進而以之脅迫原告，即與原告
    簽發系爭本票之行為無涉，是原告主張係遭被告脅迫欲散佈
    裸照始簽發系爭本票云云，洵不足信。
(三)、本件原告未能舉證證明其係遭被告脅迫而簽發系爭本票，依
    其自承之情節，更可認定其係因兩造協議而自願簽發本票之
    事實，從而，原告訴請確認被告所持有之系爭本票債權不存
    在及被告應返還該紙本票，於法均無所據，難予准許，應予
    駁回。
四、本案事證已臻明確，兩造其餘主張、陳述及所提之證據，經
    審酌後，或與判決結果無涉，或與本件爭點無關，爰不一一
    論述，附此敘明。
五、據上論結，本件原告之訴為無理由，依民事訴訟法第436條
    第2項、第78條，判決如主文。
中    華    民    國    97    年    8    月    28     日
                  新竹簡易庭    法  官  林昌義
以上正本係照原本做成。
如對本判決上訴，須於判決送達後20日內向本院提出上訴狀。
中    華    民    國    97    年    8    月    28     日
                                書記官  馮玉玲


司法院資訊處製作；財團法人民間司法改革基金會備份。
